【裁判字號】    89,基簡,228
【裁判日期】    891226
【裁判案由】    請求給付價金
【裁判全文】
臺灣基隆地方法院民事簡易判決要旨稿
                                                八十九年度基簡字第二二八號
    原      告    甲○○
    訴訟代理人    乙○○律師
    被      告    丙○○      .
    訴訟代理人    林達傑律師
    複  代理人    林宇文律師
    主    文
被告應給付原告新台幣拾萬零仟陸佰陸拾柒元，及自民國八十二年七月二十九日
起至清償日止，按年息百分之五計算之利息。
原告其餘之訴駁回。
訴訟費用由被告負擔五分之四，餘由原告負擔。
本判決原告勝訴部分，於原告以新台幣壹拾萬零壹仟貳佰元為被告供擔保後，得為假
執行。但被告如於假執行程序實施前，以新台幣拾萬零仟陸佰陸拾柒元為原告預
供擔保，得免為假執行。
原告其餘假執行之聲請駁回。
    事實及理由要領
甲、兩造聲明及陳述要旨：
一、原告部分：原告主張其於八十二年二月十六日將坐落基隆市○○路一七七巷三三
    號、三五號合建一棟五層樓房之第二層房屋連同基地（以下簡稱系爭不動產），
    以新台幣（下同）一百六十萬元出售予被告，雙方訂有不動產買賣契約，原告並
    已辦妥所有權移轉登記，被告另有三十九萬元尾款未付，言明於八十二年七月二
    十八日付清，並簽立同額本票一紙為憑，詎屆期不獲被告清償，原告多次催討，
    均未置理，爰依兩造間之買賣契約之法律關係，請求被告給付上開價金三十九萬
    元，並自應清償期限之翌日即八十二年七月二十九日起至清償日止，按年息百分
    之五計算之利息。提出買賣契約書一份、本票一紙為證。
二、被告部分：被告不爭執兩造間訂有系爭不動產之買賣契約，原告已將系爭不動產
    所有權移轉登記予被告，及被告另有三十九萬元尾款未付之事實；惟抗辯：
    (一)依兩造所訂之系爭不動產買賣契約第七條之約定，土地增值稅、契稅、杜賣證
      書之印花稅、登記規費、代書費用等均係由賣方（即原告）負擔，惟原告均未
      依約負擔，而係由被告代為支付：(1)增值稅十九萬一千九百五十七元；(2)贈與
      稅一萬六千二百六十元（因系爭不動產買賣係二親等親屬間之財產買賣）；(3)
      契稅一萬三千四百零七元；(4)移轉登記前原告積欠之房屋稅一百五十三元、稅
      金及滯納金共三千九百六十五元；(5)辦理本件買賣之規費支出共計一萬二千六
      百二十七元；(6)辦理系爭不動產移轉及抵押權設定塗銷之代書費用共計一萬零
      五百元；(7)申請謄本、地價證明等規費支出合計九百五十五元。上開款項合計
      共二十四萬九千四百六十三元。
    (二)再者，系爭不動產買賣時，系爭房屋尚未完工，依系爭買賣契約第二條第三款
      「如工程進度中，買方（即被告）有代付任何工程款時，可從尾款中扣除」之
      約定，可見系爭房屋於兩造簽訂買賣契約時尚未完工，原告為擔保其工程款之
      支付，復與其夫張玉寶共同簽發票號ＣＨ○六五六二三號（發票日為八十年十
      月二十日）及票號ＴＳ○二五六二五號（發票日為八十年十月二十日），金額
      各為三百萬元及二百萬元之本票各一紙交付被告。故本件被告為系爭建物支付
      之工程費用，均得向原告求償，被告所支出之工程款如下：(1)申請接用自來水
      之費用四萬二千五百零八元；(2)為完成系爭建物，被告委託包商進行廚房增建
      、室內裝修及防火巷工程，共支出總工程款三百五十四萬餘元。
    是以被告雖有系爭買賣尾款三十九萬元尚未給付，但被告已為原告支付上開費用
    ，爰向原告主張抵銷，原告所訴顯無理由等語。提出本票二紙、繳稅收據、繳納
    規費收據、申請接水費收據、工程契約及估價單等為證。
乙、理由要領：
一、本件原告主張兩造於八十二年二月十六日訂立不動產買賣契約，原告將坐落基隆
    市○○路一七七巷三三號、三五號合建一棟五層樓房之第二層房屋連同基地（以
    下簡稱系爭不動產），以一百六十萬元出售予被告，並已辦妥所有權移轉登記，
    被告另有三十九萬元尾款未付，言明於八十二年七月二十八日付清，並簽立同額
    本票一紙為憑，屆期不獲被告清償等語，業據原告提出買賣契約書一份、本票一
    紙為證，復為被告所不爭執，原告上開主張，應信為真實。
二、被告抗辯依兩造所訂之系爭不動產買賣契約第七條之約定，土地增值稅、契稅、
    杜賣證書之印花稅、登記規費、代書費用等均係由賣方（即原告）負擔，惟原告
    均未依約負擔，而由被告代為支付稅費等合計二十四萬九千四百六十三元，均得
    向原告求償，並與被告所欠之尾款相抵銷等語。經查：
    (一)系爭不動產買賣契約之買賣標的依該契約第二條第一款之記載為「坐落：安樂
      區○○段八七八、八七九－三、八七九－六地號土地筆土地持分五分之一；
      建物：基隆市○○路一七七巷三三號及三五號合建一棟伍層樓房之第貳層」，
      是就系爭買賣契約所買賣之土地部分為上開地號土地之應有部分五分之一、房
      屋部分為該門牌坐落上址之五層樓房之第二層房屋。
    (二)茲就被告主張所支付各項稅費核計依約應屬原告負擔者：
      1.土地增值稅部分：依系爭不動產買賣契約第七條第一款，應由原告負擔。被
        告所繳納之土地增值稅係上開地段八七八、八七九－三、八七九－六地號土
        地三筆之移轉持分五分之四之土地增值稅，合計十九萬一千九百五十七元，
        有被告提出之土地增值稅繳款書三紙為證，而系爭買賣之土地部分為應有部
        分五分之一，故該部分之土地增值稅為四萬七千九百八十九元（一九一九五
        七／四≒四七九八九；元以下四捨五入，下同）為應由原告負擔之部分。
      2.贈與稅部分：按二親等以內親屬間財產之買賣，依法課徵贈與稅；贈與稅之
        納稅義務人為贈與人；遺產及贈與稅法第五條第六款、第七條第一項前段分
        別定有明文。系爭買賣契約既經稅捐稽徵機關查核為二親等間之財產買賣，
        依上開規定視為贈與而課徵贈與稅，兩造所不爭，系爭買賣契約復未就稅負
        之負擔另為約定，依上開規定，自應由查核為贈與人之一方即原告（出賣人
        方）負擔之，被告所繳納之贈與稅一萬六千二百六十元，有繳稅收據一紙為
        證，此部分應由原告負擔之。
      3.契稅、房屋稅、滯納金及辦理系爭不動產移轉及抵押權設定塗銷之規費部分
        ：依系爭不動產買賣契約第七條第二、三、四、九款之約定，應由原告負擔
        。被告所繳納之契稅一萬三千四百零七元（有繳款收據一紙為證）、移轉登
        記前原告積欠之房屋稅一百五十二元（有繳款收據一紙為證）、地價稅及滯
        納金共三千九百六十五元（有繳款收據一紙為證）、辦理本件買賣系爭不動
        產移轉及抵押權設定塗銷、申請謄本、地價證明等規費支出共計一萬三千五
        百八十二元，有被告提出之規費繳納通知書十一紙、地政規費收據三十二張
        為證，此部分應由原告負擔之。
      4.辦理系爭不動產移轉及抵押權設定塗銷之代書費用一萬零五百元：依系爭不
        動產買賣契約第七條第五款之約定，固應由原告負擔，惟被告就此部分之支
        出，並未提出支付之憑證以實其說，自難遽認被告已為是項支出而令原告負
        擔。
      5.綜上，原告依系爭契約應支付之稅費而已由被告代為支付者，依上開金額，
        合計為七萬七千八百三十一元。
三、又被告抗辯系爭不動產買賣時，系爭房屋尚未完工，依系爭買賣契約第二條第三
    款「如工程進度中，買方（即被告）有代付任何工程款時，可從尾款中扣除：：
    」之約定，而原告為擔保其工程款之支付，復與其夫張玉寶共同簽發票號ＣＨ○
    六五六二三號（發票日為八十年十月二十日）及票號ＴＳ○二五六二五號（發票
    日為八十年十月二十日），金額各為三百萬元及二百萬元之本票各一紙交付被告
    ，故被告為系爭建物支付之工程費用，均得向原告求償，並與被告所欠之尾款相
    抵銷等語。經查：
    (一)按解釋意思表示，應探求當事人之真意，不得拘泥於所用之辭句；民法第九十
      八條定有明文。是解釋私人之契約應通觀全文，並斟酌立約當時之情形，以期
      不失立約人之真意，最高法院十八年上字第一七二七號判例同此意旨可資參照
      。查系爭不動產買賣契約第二條第三款約定：「如工程進度中，買方（即被告
      ）有代付任何工程款時，可從尾款中扣除：：。」又同契約第十一條前段則約
      定：「本件買賣之不動產，以現狀及依登記簿所載為準，倘現狀與登記簿所載
      有出入時，雙方亦均不得因此而要求增減給付：：。」系爭不動產之房屋部分
      ，於系爭買賣契約訂立時，尚未完全完工，為兩造所不爭執；依上開二項契約
      約款之內容，並參酌原告為系爭房屋所在之五層樓房之起造人之一，被告復亦
      於該樓房建造中即參與其事，為被告所自陳，兩造原即對於系爭房屋在訂立系
      爭不動產買賣契約時之建造實況及其建造費用均知之甚稔，而兩造仍分別於系
      爭契約中分別載有「工程進度中」及「不動產以現狀及依登記簿所載為準」之
      記載，且於締約過程中，雙方均對於上開二項約款經唸誦確認無誤始簽約，業
      經證人即經辦代書藍巧惠證述屬實，則依契約全文及立約當時之情形，堪認兩
      造之真意乃同意所謂不動產之現狀應即依建造執照竣工達於堪用之狀況，而締
      約時仍處於尚未依建造執照竣工之狀態，故謂「工程進度中」；至於被告購買
      系爭不動產後所為任何之建物變更使用或改建，自不包括於系爭契約所謂「工
      程進度」之內。
    (二)依系爭契約之上開約款，被告所提出之工程契約書二份及室內裝修估價書一份
      ，其內容分別係將防火巷改建為全棟樓房之廚廁及各樓層室內隔間之修改，均
      非屬依建造執照竣工達於堪用狀況之房屋建造工程，被告主張其為原告應負擔
      之工程款而為抵銷之抗辯，非有理由。又水電之供應乃竣工房屋所必備，被告
      申請全棟房屋接水（即俗稱「大水」）供應所支出之費用四萬二千五百零八元
      （有單據四紙為證），該費用之二樓部分計八千五百零二元（四二五○八元之
      五分之一）自應由原告負擔，被告就該部分向原告為抵銷，為有理由。至申請
      接電所支付之費用，經本院依被告之聲請向台灣電力股份有限公司基隆區營業
      處函查結果，該費用係由訴外人簡隆雄而非被告所支付，有台灣電力股份有限
      公司基隆區營業處八十九年十一月四日函復在卷可按，被告此部分抵銷之抗辯
      ，亦非有據。
    (三)又被告所提出之本票二紙，縱其上原告之簽名為真正，惟其發票之日期較系爭
      契約訂立之日期為早，且證人即經辦代書藍巧惠證稱其對於該二紙本票並無印
      象，兩造亦未於訂約當時就該二紙本票有何提議，是並不能據以證明該二紙本
      票確為原告因系爭不動產之建造而積欠被告之工程款項，被告援此為工程款之
      證明而主張抵銷，非有理由。
四、從而，被告對於原告主張抵銷抗辯，於上開金額合計八萬六千三百三十三元之範
    圍內，為有理由，逾上開金額之抵銷主張，為無理由。是則，原告請求被告給付
    買賣價金三十九萬元，及自應清償期限之翌日即八十二年七月二十九日起至清償
    日止，按年息百分之五計算之利息，扣除被告主張抵銷之上開八萬六千三百三十
    三元外，所餘三十萬三千六百六十七元及自八十二年七月二十九日起至清償日止
    ，按年息百分之五計算之利息之範圍內，為有理由，應予准許，逾上開部分之請
    求，非有理由，不應准許。
五、兩造陳明願供擔保，聲請宣告假執行或免為假執行，經核原告勝訴部分，合於法
    律規定，爰分別酌定相當之擔保金額宣告之；原告其餘假執行之聲請，因訴之駁
    回而失所依據，不予准許。
六、因本案事證已臻明確，兩造其餘主張陳述及所提之證據，均毋庸再予審酌，附此
    敘明。
中      華      民      國    八十九    年     十二     月    二十六    日
~B臺灣基隆地方法院基隆簡易庭
~B  法      官  蔡岱霖


司法院資訊處製作；財團法人民間司法改革基金會備份。
